【裁判字號】    92,台上,1946
【裁判日期】    920910
【裁判案由】    返還借款
【裁判全文】
最高法院民事判決                              九十二年度台上字第一九四六號
    上  訴  人  乙○○○
                丙○○○
                甲 ○ ○
                丁 ○ ○
                皇佳化學製藥股份有限公司
                              .
    右  一  人
    法定代理人  吳 土 井
    共      同
    訴訟代理人  鄭國安律師
                吳麗珠律師
                陳炳彰律師
    右  一  人
    複 代理 人  陳清和律師
    被 上訴 人  戊 ○ ○
右當事人間請求返還借款事件，上訴人對於中華民國九十年十二月五日臺灣高等法院
高雄分院第二審判決︵九十年度上字第二四八號︶，提起上訴，本院判決如左：
    主  文
原判決除假執行部分外廢棄，發回臺灣高等法院高雄分院。
    理  由
本件被上訴人主張：上訴人乙○○○、皇佳製藥股份有限公司︵下稱皇佳公司︶，及
乙○○○與上訴人丙○○○、甲○○、丁○○之被繼承人周石鵬，於民國七十四年以
前向伊借款，累計達新臺幣︵下同︶一千零四十五萬元，除其中六百萬元債權提供擔
保為伊設定抵押權，與另筆三十萬元及三十五萬元部分，經伊訴請清償，獲勝訴判決
確定，暨乙○○○、丙○○○、皇佳公司與周石鵬共同簽發之面額五十萬元本票經法
院裁定准許強制執行外。其餘如原判決附表一所示編號一至四及編號六之三百三十萬
元借款迄未獲清償等情，求為命上訴人連帶如數給付並加計法定遲延利息之判決。
上訴人則以：兩造業於七十四年六月二十五日會算借款總額為六百萬元，被上訴人主
張借款金額累計達一千餘萬元，非屬實情。且伊並未簽發票據與被上訴人，況票據為
無因證券，被上訴人亦未能證明雙方有借貸關係或交付借款之事實等語，資為抗辯。
原審將第一審駁回被上訴人之訴之判決廢棄，改判如其聲明，無非以：被上訴人主張
之事實，業據提出臺灣高雄地方法院︵下稱高雄地院︶七十五年度執字第三五五七號
、七十五年度訴字第一七五號、八十六年度訴字第二六０七號，臺灣臺中地方法院七
十四年度票字第八二七八號民事裁判，臺灣高等法院高雄分院︵下稱高雄高分院︶八
十九年度上更(一)字第四二號、八十七年度上字第二八五號、最高法院七十八年度臺上
字第一一六號、八十七年度臺上字第一三二二號、八十九年度臺上字第一一三三號民
事裁判，及債權人清冊為證。經查被上訴人曾於七十五年間，訴請周石鵬、乙○○○
及皇佳公司，清償除前開設有抵押權擔保之債權以外之三十五萬元票款，獲勝訴確定
，可知周石鵬、乙○○○及皇佳公司對被上訴人所負之債務，已不限於七十四年六月
二十五日會算之六百萬元抵押債權。再證人戴隆發證稱：八十七年七月二十三日開庭
後，看到乙○○○、丙○○○、周陳珠、周楊辰子委託訴外人李邦基與被上訴人協商
返還借款和解事宜，被上訴人亦要求李邦基留下姓名及電話，八十七年八月六日，被
上訴人與李邦基欲洽談時，坐伊車到全國飯店，在場有被上訴人、李邦基、上訴人之
二位友人及伊，伊聽到有抵押債權六百萬元及支票等，合計共一千零四十五萬元，又
聽到李邦基說零頭除去，就算一千萬元，被上訴人要求還本金加利息共二千四百萬元
，因差距大，未談成等語；核與證人廖禹翔證述：八十四年三月間訴外人陳江在稱他
代表乙○○○他們那邊要與紀先生處理債務，他事先已與紀先生約好，沒有代理文件
，我聽說共一千萬元左右借款，陳先生說周先生授權要還三成，紀先生認為差距太大
而作罷，後來又約八十四年三月二十九日到高雄洽談，陳先生要還六成即六百萬元，
紀先生不同意，八十六年九月三日軍人節與紀先生去高雄，到三星藥局談，乙○○○
提出利息以百分之五計算，紀先生未答應等情大致相符，亦足徵系爭三百三十萬元票
據債務與前開六百萬元抵押債權非屬於同一債權債務關係。又被上訴人主張兩造就系
爭借款約定利息每月一分八︵即年息百分之二十一點六︶，並提出留存之連號支票影
本為證，經以附表一所示之支票與其連號支票相除後，所得均為零點零一八，可推知
兩造間就系爭借款已約定每月一分八之利息，堪信被上訴人之主張為真實。從而，被
上訴人本於消費借貸及繼承之法則，訴請上訴人連帶給付三百三十萬元，及自七十四
年七月三日即撤銷商會和解所定讓步條件，回復行使債權額之日起，至清償日止，按
週年利率百分之二十計算之利息，應予准許等詞，為其判斷之基礎。
惟查票據為無因證券，簽發或交付票據之原因有多端，非僅借款一種。故不能單憑被
上訴人持有系爭票據，遽認兩造間存有金錢借貸關係。又連帶債務之成立，以各債務
人明示對債權人負連帶責任或法律有規定者為限，此觀民法第二百七十二條規定亦明
。本件被上訴人主張上訴人簽發︵或背書︶票據向伊借款，上訴人否認兩造間有借貸
關係或交付借款之事實，被上訴人自應就該消費借貸關係負舉證之責任。乃原審未詳
加調查審認系爭票據係何人交付與被上訴人？何人與何人間存有消費借貸關係？被上
訴人有無交付借款？上訴人為何應負連帶清償責任？皇佳公司就非其簽發或背書之票
據︵原判決附表一編號二面額一百萬元支票︶，何以亦應負責清償？僅以被上訴人執
有上訴人簽發或背書之票據及﹁上訴人﹂製作之債權人清冊︵未說明何上訴人製作︶
，載有被上訴人姓名及老家地址暨證人廖禹翔、戴隆發證述被上訴人與訴外人李邦基
、陳江在間之交談內容，並系爭款項與其連號票據款項相除均為零點零一八，遽認兩
造間存有消費借貸關係，且約定每月一分八之利息，上訴人應連帶給付被上訴人系爭
款項，已非無判決理由不備之違法。次查，原判決未敘明本件與所謂之﹁撤銷商會和
解﹂有何關連，遽命上訴人應給付自撤銷商會和解所定讓步條件，回復行使債權額之
日起算之利息，亦屬可議。上訴論旨，指摘原判決不當，求予廢棄，非無理由。
據上論結，本件上訴為有理由，依民事訴訟法第四百七十七條第一項、第四百七十八
條第二項，判決如主文。
中      華      民      國    九十二    年      九      月      十      日
                              最高法院民事第四庭
                                  審判長法官  蕭  亨  國
                                        法官  許  朝  雄
                                        法官  謝  正  勝
                                        法官  陳  淑  敏
                                        法官  高  孟  焄
      右正本證明與原本無異
                                              書  記  官
中      華      民      國    九十二    年      九      月    二十九    日
                                                                        Ｑ


司法院資訊處製作；財團法人民間司法改革基金會備份。
